【裁判字號】    89,易,1178
【裁判日期】    890711
【裁判案由】    詐欺等
【裁判全文】
臺灣板橋地方法院刑事判決                        八十九年度易字第一一七八號
    公  訴  人  臺灣板橋地方法院檢察署檢察官
    被      告  乙○○原名黃.
    被      告  甲○○
    被      告  丁○○
右列被告因詐欺等案件，經檢察官提起公訴 (八十八年度偵字第二三一五八號)，本
院判決如左：
    主  文
乙○○、甲○○、丁○○均共同連續意圖為自己不法之所有，以詐術使人將第三人之
物交付；乙○○處有期徒刑壹年貳月，甲○○處有期徒刑壹年，丁○○處有期徒刑拾
月。
    事  實
一、乙○○（原名黃宏光）、甲○○為夫妻，且原先分別係東辰企業有限公司（下稱
    東辰公司）、齊克企業股份有限公司（下稱齊克公司）之負責人，乙○○自民國
    八十六年間起，即陸續向設在臺北縣新莊市○○○路一一二號倫潔企業有限公司
    （下稱倫潔公司）之負責人丙○○，購買電器品，為取信丙○○，原先進貨之貨
    款，其付款所簽發支票均獲兌現。俟取得丙○○之信任後，乙○○、甲○○均明
    知渠等已無付款能力，竟共同基於意圖為自己不法所有之概括犯意聯絡，隱瞞渠
    等無支付能力之事實，因東辰公司之支票已遭拒絕往來，故以齊克公司之支票作
    為付款工具，推由乙○○以東辰公司名義，自八十六年十二月間起至八十七年九
    月間止，陸續在臺北縣新莊市○○○路一一二號，向倫潔公司之負責人丙○○詐
    購電器品，並支付少許訂金，使丙○○陷於錯誤而陸續交付倫潔公司貨物予乙○○，惟日後乙○○簽發之本票及交付之齊克公司支票陸續退票或無法兌現，丙○○已開始懷疑是否受騙。詎於八十七年九月十八日，乙○○、甲○○夫婦書立切
    結書予倫潔公司，言明東辰公司在此之前尚欠倫潔公司新台幣（下同）三百四十
    七萬零六百三十四元，並交付甲○○所有坐落在臺北市○○街○段九十二號三樓
    之建物及土地權狀予丙○○，惟隱瞞該房地已於八十六年六月三十日及同年十月
    六月設定六百三十六萬元、二百三十萬元最高限額抵押權予抵押權人台北銀行及
    陳秋明之事實，使丙○○誤以為渠等有資力償還乙○○先前積欠之貨款及支付日
    後之貨款。惟日後僅清償四十七萬零六百三十四元，尚欠三百萬元未償。復因齊
    克公司之支票帳戶已為銀行拒絕往來，乙○○已無支票可以使用，遂推由知情且
    有犯意聯絡之丁○○出面於八十七年九月十八日及八十七年十一月四日申請新竹
    區中小企業銀行（按現已更名新竹國際商業銀行）公館分行六一二六三之七帳號
    、北苗分行五九五ｏ－八ｏ八二六九帳號之支票借予乙○○使用。乙○○並推由
    知情之丁○○出面，於八十七年十月十二日將東辰公司變更為嘉壕企業有限公司
    （下稱嘉壕公司），並由丁○○掛名為負責人，丁○○並與乙○○同至倫潔公司
    向丙○○佯稱東辰公司已變更為嘉壕公司，由其任負責人，並簽發面額五十萬元
    之本票一張（起訴書誤繕為三十萬元）、面額合計二百五十萬元（起訴書誤繕為
    二百七十萬元）之支票八張（按均為丁○○前揭北苗分行支票），作為清償乙○○、甲○○所書立切結書中尚未清償之三百萬元舊債，使丙○○誤以為渠等有資
    力償還先前積欠之三百萬元貨款及支付日後之貨款。乙○○再自八十七年十月間
    起至八十八年二月間止，利用丁○○之前揭個人支票，以嘉壕公司名義，連續向
    丙○○詐購電器品，復使丙○○陷於錯誤而陸續交付倫潔公司貨物予乙○○（八
    十七年十月份，五十五萬二千三百二十六元，簽發丁○○前揭公館分行支票、八
    十七年十一月份，二十三萬三千九百二十八元，簽發丁○○前揭北苗分行支票、
    八十七年十二月份，二十五萬八千四百零七元，未簽發支票、八十八年一月份，
    一百二十七萬五千四百九十四元、八十八年二月份，十萬三千五百三十元），所
    交付貨物貨款合計為二百四十二萬三千六百八十五元，扣除已付訂金四十六萬八
    千元外，合計詐得價值一百九十五萬五千六百八十五元之貨物。連同先前未償之
    三百萬元，詐得之貨物價值合計為四百九十五萬五千六百八十五元。嗣丁○○為
    發票人之本票、支票屆期經提示均不獲付款或兌現，丙○○始知受騙。
二、案經被害人倫潔公司之代表人丙○○訴請臺灣板橋地方法院檢察署檢察官偵查起
    訴。
    理  由
一、訊據被告乙○○對前揭向倫潔公司訂貨及積欠貨款等情；被告甲○○對於八十七
    年九月十八日與乙○○共同書立切結書，言明東辰公司在此之前尚欠倫潔公司三
    百四十七萬零六百三十四元，並交付其所有坐落在臺北市○○街○段九十二號三
    樓之建物及土地權狀予丙○○等情；被告丁○○對於八十七年九月十八日及八十
    七年十一月四日申請新竹區中小企業銀行（按現已更名新竹國際商業銀行）公館
    分行六一二六三之七帳號、北苗分行五九五ｏ－八ｏ八二六九帳號之支票借予乙○○使用、乙○○推由其出面，於八十七年十月十二日將東辰公司變更為嘉壕嘉
    壕公司，並由其掛名為負責人及與乙○○同至倫潔公司向丙○○稱東辰公司已變
    更為嘉壕公司，由其任負責人，並簽發面額五十萬元之本票一張、面額合計二百
    五十萬元之支票八張，作為清償乙○○、甲○○所書立切結書中尚未清償之三百
    萬元舊債等情；固均供承不諱，惟均矢口否認有右揭詐欺犯行，被告乙○○辯稱
    ：因他人倒債，週轉不靈始無法償付貨款云云；被告甲○○辯稱：公司是乙○○
    在經營，伊未與告訴人公司有生意往來，因其是臺北市○○街○段九十二號三樓
    之建物及土地之所有權人，所以才與其夫乙○○一起去跟丙○○見面並書立切結
    書，伊未與其夫乙○○共同詐欺云云；被告丁○○辯稱：對嘉壕公司、東辰公司
    、齊克公司之業務均未參與，實際經營者是乙○○夫婦，因乙○○一直拜託，才
    答應幫忙掛名作嘉壕公司負責人，並申請支票借給乙○○使用，及與乙○○一起
    去找倫潔公司負責人丙○○洽簽本件本票及支票云云。
二、經查：
（一）前開犯罪事實，業據告訴人倫潔公司之代表人丙○○迭於偵查及本院審理時指
      訴綦詳，並有東辰公司本票（被告乙○○任負責人）、齊克公司支票暨退票理
      由單（被告甲○○任負責人）、被告丁○○簽發之本票、支票暨退票理由單、
      切結書、土地暨建物所有權狀、建物登記簿謄本、銷貨對帳單、出貨單等件影
      本附於臺灣板橋地方法院檢察署八十八年度他字第七八八號偵查卷可稽。
（二）被告乙○○於偵查中供承：東辰公司於八十七年間改名為嘉壕公司，伊帳戶於
      八十六年間就拒絕往來，甲○○帳戶亦於八十七年八、九月間拒絕往來，因伊
      名字不能申請支票使用，才由丁○○任嘉壕公司負責人云云（見前揭他字卷第
      五十三頁正面）。被告丁○○於偵查中分別供稱：乙○○說他的票不能用，伊
      才申請支票借乙○○使用，因當時廠商已不相信乙○○；開本票係因支票尚未
      申請出來，開本票時伊沒有能力付本票金額，開本票是為了向告訴人買貨，伊
      沒有存款也沒有不動產云云（見前揭他字卷第七十九頁正面、反面、第八十頁
      正面）及供稱﹕是甲○○通知伊去銀行開戶云云（見臺灣板橋地方法院檢察署
      八十八年度偵字第二三一五八號卷第十三頁反面）。被告甲○○於偵查中供稱
      ﹕因東辰公司於八十六年間被拒絕往來，乙○○才要伊開設齊克公司並掛名任
      負責人，八十七年四、五月間，因齊克公司跳票，銀行通知伊，伊問過乙○○
      ，乙○○說齊克公司外面負債幾百萬元，嘉壕公司設立時，伊知道由丁○○任
      負責人，會計師通知伊，伊再通知丁○○去開設本件銀行支票帳戶云云（前揭
      偵字卷第十三頁正面、反面）。是綜合互參被告三人上開供詞，足見被告乙○○、甲○○、丁○○均明知渠等經濟狀況甚為困窘，並無資力支付總價高達數
      百餘萬元之貨款，猶隱瞞齊克公司之支票及被告丁○○所簽發之支票、本票無
      法兌現之事實，而持齊克公司及被告丁○○所簽發之支票、本票作為付款工具
      而向被害人倫潔公司之代表人丙○○詐騙貨物甚明。
（三）查被告甲○○所有坐落在臺北市○○街○段九十二號三樓之建物及土地，業於
      八十六年六月三十日及同年十月六日分別設定六百三十六萬元、二百三十萬元
      最高限額抵押權予抵押權人台北銀行及陳秋明，有建物登記簿謄本附於前揭他
      字卷可按（見前揭他字卷第十九、二十頁），被告乙○○、甲○○竟隱瞞該房
      地已設定第一及第二順位之高額抵押權之事實，而於八十七年九月十八日書立
      切結書，言明東辰公司在此之前尚欠倫潔公司三百四十七萬零六百三十四元，
      並交付被告甲○○所有坐落在臺北市○○街○段九十二號三樓之建物及土地權
      狀予丙○○，使丙○○誤以為渠等有資力償還乙○○先前積欠之貨款及支付日
      後之貨款，是足見被告乙○○、甲○○於本件有共同施用詐術使告訴人代表人
      丙○○陷於錯誤而交付本件財物，甚為灼然。
（四）被告丁○○所有本件新竹區中小企業銀行（按已更名為新竹國際商業銀行）公
      館分行、北苗分行之帳戶，分別於八十七年九月十八日、八十七年十一月四日
      開戶，分別於八十七年十二月十四日、八十八年一月七日開始退票，並同於八
      十八年三月十九日拒絕往來，累計之退票總金額分別為二百七十五萬零六百五
      十九元、一千四百二十二萬四千二百九十九元等情，有該行公館分行八十八年
      八月十九日竹企銀公館字第一一三八－一號函及北苗分行八十八年八月二十三
      日竹商銀北苗字第一一ｏ五－一號函及所附交易往來紀錄及退補票紀錄附於前
      揭他字卷可稽，本院核閱上開資料，顯可見該二支票帳戶交易情形甚為異常，
      且於開戶後均不到二、三個月即開始有退票紀錄，查一般商場習慣開票付款至
      少都開立二、三個月以上票期之遠期支票，可見於該帳戶之支票尚未屆期，該
      帳戶之支票即已無法兌現，且如前所述，被告丁○○已供承渠無存款，亦無不
      動產，並無能力兌現所簽發之支票云云，是被告丁○○顯無力兌現其簽發之本
      件票據甚明。被告乙○○竟持本件不可能兌現之被告丁○○支票以為貨款之支
      付，益徵被告乙○○於訂購本件貨物時即有嗣後不兌現貨款之詐欺犯意甚明。
（五）被告乙○○於偵查中供承：八十四年被上豪倒一千多萬元，八十七年十月間還
      負債八百多萬元云云（見前揭他字卷第五十三頁正面），是本件被告乙○○於
      向告訴人訂購本件貨物時，顯已負債累累，經濟狀況甚為困窘，本應衡量其之
      支付能力，不應冒然進貨，何以其竟訂購總價高達數百餘萬元之貨品？況被告
      乙○○其訂貨至付款之時間相隔不遠，而其所訂貨款數額亦屬非少，衡情其於
      訂貨時理當衡量自己之支付能力，豈有於訂貨後至付款之短時間內即突陷於支
      付不能致無法付款之情狀？再參以被告乙○○自承：八十七年十月以後，只有
      被別人倒一筆七萬元貨款云云（見前揭他字卷第五十三頁反面），足見被告乙○○應已取得本件轉售之貨款，何以拒不將所得貨款償還予告訴人？顯然被告
      乙○○於向告訴人訂購本件貨物之初即有詐得該貨物之不法所有意圖甚明。
（六）綜上所述，被告乙○○、甲○○、丁○○於本件確有共同施用詐術詐騙告訴人
      本件貨物之行為，被告所辯無非事後避重就輕卸責之詞，不足採信。本件事證
      明確，被告犯行均洵堪認定。
二﹑核被告乙○○、甲○○、丁○○三人所為，均係犯刑法第三百三十九條第一項之
    詐欺取財罪。渠等先後多次詐欺取財犯行，時間緊接，犯罪構成要件相同，顯係
    基於概括犯意反覆為之，應依連續犯規定，以一罪論，並加重其刑。被告乙○○
    與被告甲○○關於本件之詐欺行為、被告三人關於本件八十七年十月間起至八十
    八年二月間止之詐欺行為，其彼此間有犯意聯絡及行為分擔，應論以共同正犯。
    爰審酌被告之犯罪動機、目的、手段、詐得之貨物價值合計為四百九十五萬五千
    六百八十五元、尚未賠償告訴人之損害及矢口否認犯行之犯後態度等一切情狀，
    分別量處如主文所示之刑，以資懲儆。
三、公訴意旨另略以：被告乙○○、甲○○、丁○○三人均明知未經設立登記，不得
    以公司名義經營業務或為其他法律行為，竟推由被告乙○○自八十七年十月起至
    八十八年二月止，利用被告丁○○之人頭支票，以未經設立登記之嘉壕公司名義
    ，連續向丙○○詐購電器品，並支付少許訂金，使丙○○陷於錯誤而陸續交付貨
    物，合計詐騙得貨物價值一百九十五萬五千六百八十五萬元，而認被告另共同涉
    犯違反公司法第十九條第一項、第二項之罪嫌云云。訊據被告堅決否認有違反公
    司法之犯嫌，被告乙○○、丁○○均辯稱嘉壕公司確有設立云云。經查，嘉壕公
    司確於八十七年十月十二日經設立登記，並由被告丁○○任代表人等情，有台北
    市政府建設局八十七年十月十二日建一字第八七三三八五六九號函、苗栗縣政府
    八十七年十一月二日八七府建工字地八七ｏｏｏ八二二一四號函、該公司經濟部
    公司執照及台北市政府營利事業登記證等件附於本院卷可稽。是公訴人認被告另
    共同涉犯違反公司法第十九條第一項、第二項之罪嫌云云，核屬誤會。是本件並
    無任何積極證據足認被告有公訴人起訴之上開違反公司法第十九條第一項、第二
    項之犯行，是被告被訴此部分犯嫌，不能證明，依刑事訴訟法第三百零一條第一
    項之規定本應諭知無罪之判決，惟因公訴人認此部分與被告前揭論罪科刑部分有
    牽連犯之裁判上一罪之關係，故不另為無罪之諭知，併此敘明。
據上論斷，應依刑事訴訟法第二百九十九條第一項前段，刑法第二十八條、第五十六
條、第三百三十九條第一項，罰金罰鍰提高標準條例第一條前段，判決如主文。
本案經檢察官陳孟黎到庭執行職務。
中      華      民      國    八十九    年    七    月    十一      日
                                        臺灣板橋地方法院刑事第五庭
                                            法  官  呂  安  樂
右正本證明與原本無異。
如不服本判決，應於判決送達後十日內，向本院提出上訴狀。
                                            書記官  陳  玉  嬋
中      華    民      國    八十九    年    七    月    十一      日
附錄本案所犯法條全文
中華民國刑法第三百三十九條
 (普通詐欺罪)
意圖為自己或第三人不法之所有，以詐術使人將本人或第三人之物交付者，處五年以
下有期徒刑、拘役或科或併科一千元以下罰金。
以前項方法得財產上不法之利益或使第三人得之者，亦同。
前二項之未遂犯罰之。


司法院資訊處製作；財團法人民間司法改革基金會備份。
